【裁判字號】    99,勞訴,80
【裁判日期】    990906
【裁判案由】    損害賠償
【裁判全文】
臺灣臺北地方法院民事判決              99年度勞訴字第80號
原      告  湯明信
訴訟代理人  陳友炘律師
被      告  中連汽車貨運股份有限公司
法定代理人  蘇南州
兼訴訟代理  陳建州
人
被      告  李仲容
上列當事人間損害賠償事件，本院於九十九年八月二十三日言詞
辯論終結，判決如下：
    主  文
原告之訴及假執行之聲請均駁回。
訴訟費用由原告負擔。
    事實及理由
一、原告起訴主張：
  1.原告自77年12月9日起受僱於被告中連汽車貨運股份有限公
    司（下稱中連公司），於該公司三重營業處擔任貨運司機乙
    職，民國94年7月1日勞工退休金條例修正時，選擇適用舊制
    ，嗣於96年7月30日，原告以年滿55歲為由，提出退休申請
    ，並表示離職後將自行創業，故勞工保險仍需保留。被告李
    仲容為被告中連公司三重營業處處長，於辦理此項業務時，
    明知伊退休離職後將創業經營莒光理貨企業社，繼續從事承
    攬被告中連公司之集貨業務，依勞工保險條例，自可繼續加
    保至最大年限，而得請領較高額之老年給付，竟未向原告詳
    為說明，於受理退休申請後，逕將原告檢附之個人戶籍謄本
    、私章與離職清單函，送交被告中連公司管理部，由承辦人
    員向勞工保險局申請勞工保險老年給付，勞工保險局嗣准許
    並予撥匯，致侵害原告依法可請求較高額老年給付之權利。
  2.被告李仲容未對原告詳述退休金請領與申辦老年給付之作業
    差異，亦未說明所需證件不同，故原告交付之證件不能認為
    有使被告中連公司為原告請領老年給付之意思。原告既無意
    請領老年給付，被告中連公司96年8月15日中連管理字第166
    號人令上雖有關於勞保老年給付之記載，然並未將退休金及
    老年給付分開具領，使原告產生誤解，堪認有過失。
  3.被告陳建州為被告中連公司管理部協理，自應與被告李仲容
    依民法第184條第1項前段、第185條，負共同侵權行為損害
    賠償責任。又被告中連公司應負僱用人責任，併依民法第
    188條第1項規定與被告陳建州、李仲容負擔連帶賠償之責，
    且被告中連公司違反勞動契約之附隨義務，應依民法第227
    條第1項依關於給付不能之規定予以賠償。
  4.莒光理貨企業社係由原告與妻子趙春綢合夥設立，雖以趙春
    綢為負責人，然趙春綢不具貨運業之經歷，要無可能從事貨
    運業務，實際業務仍由原告主持。
  5.依勞保條例第59條第2項規定，原告自被告中連公司退休離
    職後，仍可繼續工作並加保至65歲，就離職前保險年資已逾
    15 年，又伊係41年6月27日出生，離職時甫逾55歲，伊至少
    所得請領之老年給付為新臺幣（下同）878,000元【以自行
    營業最高級數43,900元作為投保基數計算（43,900×2×10
    ＝878,000）】。為此，爰依民法第184條第1項前段、第185
    條、第188條第1項之規定請求被告陳建州、李仲容連帶賠償
    ，另依民法第188條第1項、第227條第1項規定請求被告中連
    公司連帶賠償。
  6.聲明：1.被告應連帶給付原告878,000元，及自起訴狀繕本
    送達翌日起至清償日止，按年息5％計算之利息。2.願供擔
    保，請准宣告假執行。
二、被告中連公司、陳建州、李仲容則以：
  1.被告中連公司於96年8月15日發予中連管理字第166號人事
    令，核准原告退休，而上開人事令說明二明載：「退休金與
    勞保老年給付於離職後，自行檢具個人戶籍謄本、私章與離
    職清單（由所屬單位填發），向管理部提出申請。」，足見
    原告係知之甚詳後始提出申請。況且本件先經臺北地檢署以
    97 年度偵字第19357號不起訴處分，再經臺灣高等法院檢察
    署以97年度上聲議字第5972號駁回原告再議，均認定原告於
    辦理退休之際，確實有同時辦理勞保老年給付之申請。又，
    原告雖陳稱僅有一顆印章留存於被告李仲容處，然原告於申
    辦退休及老年給付之過程中，使用之印文共有三種，與其所
    述顯然不合，且申請文件每一頁均由原告親自簽名，顯見原
    告確有申請老年給付之真意，僅係嗣後主觀上認為不划算而
    反悔。
  2.若原告確有續保勞保之意，於勞保轉出日96年9月29日次日
    即應於新任職之莒光理貨企業社轉入加保，然原告並未辦理
    ，遲至96年10月4日始申請勞保老年給付，若原告於申請老
    年給付前辦理轉入，自無法申請老年給付，亦無本件爭議，
    顯見原告退休當時並無加保勞保之意。
  3.員工退休時請領老年給付與否，並無絕對優劣，純係原告自
    身考量，與被告毫無利害關係，被告中連公司並無任何附隨
    義務可言，被告李仲容僅係依原告申請，轉呈總公司辦理，
    被告陳建州則為總公司協理，更無可能預見原告是否繼續辦
    理及或，遑論容認原告是否序保，是以被告李仲容、陳建州
    並無任何侵權行為或債務不履行，被告中連公司亦無庸連帶
    負責。
  4.又，原告請求金額有誤，蓋其原投保月薪僅28,800元，現卻
    以自行營業為由主張以43,900元作為投保月薪，然姑不論「
    莒光理貨企業社」之負責人為原告配偶趙春綢，亦無法規規
    定負責人必須以最高投保額投保，此仍應依原告實際收入為
    投保標準。縱使以原告所提43,900元計算投保月薪，亦應減
    除多算之基數，並扣除應繳之保費及已領金額之孳息。
  5.聲明：1.原告之訴駁回。2.願供擔保，請准宣告免假執行。
三、兩造不爭執之事項：
  1.原告自77年12月9 日起受僱於被告中連公司，在該公司三重
    營業處擔任貨運司機乙職，94年7月1日勞工退休金條例修正
    時，選擇適用舊制。
  2.原告於96年7 月30日以年滿55歲為由，向被告中連公司提出
    退休申請，被告中連公司於96年8 月15日發予中連管理字第
    166號人事令，核准原告退休。上開人事令說明二記載：「
    退休金與勞保老年給付於離職後，自行檢具個人戶籍謄本、
    私章與離職清單（由所屬單位填發），向管理部提出申請。
    」。
  3.被告李仲容為被告中連公司三重營業處處長，受理原告退休
    申請後，即將原告檢附之個人戶籍謄本、私章與離職清單函
    送被告中連公司管理部，管理部人事承辦人員張芷華即依往
    例向勞工保險局申請勞工保險老年給付，勞工保險局嗣於96
    年10月16日核付693,059元。
  4.原告退休前之投保月薪為28,800元。
  5.原告及其配偶趙春綢合夥成立莒光理貨企業社（統一編號：
    00000000），由趙春綢為負責人。
  6.原告退休後，向被告中連公司承攬萬華集貨站之業務。
  7.原告以蘇南州、被告陳建州涉嫌偽造文書為由而提出刑事告
    訴，經臺灣臺北地方法院檢察署檢察官於97年10月9日以97
    年度偵字第19357號處分不起訴，原告不服聲請再議，嗣經
    臺灣高等法院檢察署於97年11月10日以97年度上聲議字第
    5972號駁回再議確定。
四、侵權行為部分
  1.原告主張被告陳建州、李仲容應依民法第184條第1項前段、
    第185條，對原告負共同侵權行為責任，被告中連公司應依
    民法第188條第1項規定與被告陳建州、李仲容負擔連帶賠償
    之責云云，惟按，共同侵權行為必共同行為人均已具備侵權
    行為之要件，且以各行為人故意或過失不法之行為，均係所
    生損害之共同原因（即所謂行為關連共同)始克成立，最高
    法院84年度台上字第2263號判決著有明文。又，侵權行為構
    成要件所稱之過失，須以違反法律上注意義務為要件（最高
    法院76年度台上字第1408號、86年度台上字第3611號判決參
    照）。是以原告為上開主張，須被告陳建州、李仲容被告陳
    建州、李仲容均有法律上注意義務之違反而均構成民法第
    184條第1項前段之侵權行為，始為有據，且原告對此應負舉
    證之責。
  2.原告主張被告李仲容有過失，無非以被告李仲容明知伊退休
    離職後將創業經營莒光理貨企業社，繼續從事承攬被告中連
    公司之集貨業務，依勞工保險條例，自可繼續加保至最大年
    限，而得請領較高額之老年給付，竟未向原告詳為說明，於
    受理退休申請後，逕將原告檢附之個人戶籍謄本、私章與離
    職清單函，送交被告中連公司管理部，由承辦人員向勞工保
    險局申請勞工保險老年給付，勞工保險局嗣准許並予撥匯，
    致侵害原告依法可請求較高額老年給付之權利等情為據。然
    查，退休後自行創業，繼續與原公司為業務往來並非一般人
    通常之退休生活安排，非經告知，他人亦無預見可能。縱原
    告於退休後確有向被告中連公司承攬萬華集貨站業務之事實
    ，論理上亦無從認為於原告申請退休時，被告公司上下全體
    員工均知悉原告此一計畫，原告並未舉證證明其曾於何時，
    以何種方式告知被告李仲容其退休後之計畫，空言主張被告
    李仲容知悉伊欲於退休後經營貨運業務云云，已難採信。
  3.次按，縱認被告李仲容知悉原告欲於退休後經營貨運業務，
    揆諸前開說明，仍須被告李仲容依法負有注意原告是否有此
    計畫而欲繼續加保勞保，不請領老年給付之義務，始可主張
    因被告李仲容疏未注意而應對原告負侵權行為責任。然查，
    遍觀勞工保險條例及其施行細則，對於老年給付之請領，均
    僅規定被保險人於具備何種要件時可請領老年給付、申請時
    應檢具何種文件等，並未課予僱主指導員工是否請領老年給
    付、選擇何種請領方式之義務，自無從認為基於職務關係承
    辦原告退休金、老年給付請領業務之被告李仲容，依法有何
    注意謹記原告之生涯規劃，告知原告法律上可能之選擇及利
    弊之法定義務。原告復未另行提出被告李仲容負有此一義務
    之法律依據，是以就老年給付之申請，要無從認為被告李仲
    容有何主動為原告注意、詳為說明指導之法定義務。
  4.至於被告陳建州部分，原告僅泛稱被告陳建州為被告中連公
    司管理部協理，自應與被告李仲容負共同侵權責任云云，並
    未就被告陳建州究有何故意或過失行為為任何主張，遑論舉
    證。且依前開3.之說明，亦無從認為被告陳建州依法有何注
    意謹記原告之生涯規劃，告知原告法律上可能之選擇及利弊
    之法定義務，是以無論被告陳建州是否確實知悉原告退休後
    之生涯規劃，均無從認為被告陳建州有何注意義務之違反。
  5.至於原告主張被告發佈之人事令並未將退休金及老年給付分
    開具領，使原告產生誤解，堪認有過失云云，經查，原告所
    稱之人事令係記載「退休金與勞保老年給付於離職後，自行
    檢具個人戶籍謄本、私章與離職清單（由所屬單位填發），
    向管理部提出申請」，有被告中連公司於96年8月15日發予
    中連管理字第166號人事令在卷可稽（審查卷第26頁），其
    記載核無任何不合現行勞工法規之情況。勞工保險條例及其
    施行細則對於老年給付之請領，均未課僱主以指導員工是否
    請領老年給付、選擇何種請領方式之義務，已如前述，自無
    從認為被告於上開人事令之記載有何過失可言。
  6.原告雖否認其老年給付申請書上簽名、用印為其親自所為，
    辯稱係被告李仲容擅自將其交付之文件提交申辦云云，然查
    ，被告中連公司核准原告退休之人事命令，記載原告「退休
    金與勞保老年給付於離職後，自行檢具個人戶籍謄本、私章
    與離職清單（由所屬單位填發），向管理部提出申請」，此
    有被告中連公司於96年8月15日發予中連管理字第166號人事
    令在卷可稽（審查卷第26頁）。該人事命令僅寥寥數行，用
    語毫無艱澀之處，原告斷無不能理解之可能，是以原告對其
    須自行提出老年給付之申請一節，無從諉為不知。就原告否
    認其老年給付申請書之印文為其親自用印一節，原告於本院
    99年7月29日審理中陳稱「（問：（老年給付申請書上）印
    文是否原告的印文？）不是。（問：公司為何要盜刻你的印
    章幫你辦理你的老年給付？）進公司有放壹個印章在公司那
    邊蓋，公司沒有還給我。」，「（問：原告的陳述前後矛盾
    ，一下否認印文之真正，一下稱有印章放在公司，究竟何者
    為真？）原告的意思是在公司的印章是原告到職時就刻好了
    ，原告要退休時並無授權被告在該申請書上用印。」，「（
    問：（提示偵查卷宗）離職申請書、離職請假單、離職移交
    清單上面的印文是否都是你所蓋的？）都是放在公司的那個
    印章，都是公司幫我蓋的。（問：那你究竟有幾個章在公司
    ？）一個。」，「（這個印章與老年給付申請書上的印章完
    全不同？）對。（問：為何公司要為了幫你申請老年給付而
    特別再另外去刻一個印章？）這我不了解。」（本院99年7
    月29日言詞辯論筆錄），足見原告初否認老年給付印文真正
    ，嗣改稱係公司人員以原告留存之印章盜蓋，並稱離職申請
    書、離職請假單、離職移交清單上原告之印文亦係以該枚留
    存之印章蓋用，待本院提示上開所有印文，始承認老年給付
    申請書上之印文與其於離職申請文件上之印文不同，其陳述
    前後矛盾，一再反覆，對於印文真正與否顯然無法辨識，是
    以其主張老年給付申請書上印文非其親自用印，已無從採信
    。況且，原告亦不否認老年給付之款項693,059元已由勞保
    局給付原告，顯見並無遭侵吞之情況，被告李仲容、陳建州
    既未侵吞原告老年給付，原告請領老年給付與否對其等亦無
    任何利害關係，則被告李仲容、陳建州有何必要大費周章偽
    造原告之簽名、印文，為原告請領老年給付？原告上開所辯
    顯然與常理有違，更足證老年給付之申請確係出於原告之真
    意，並非他人擅自為原告申請。
  7.綜上，本件老年給付之申請確係出於原告之真意，且被告李
    仲容、陳建州就老年給付之申請均無主動為原告注意、詳為
    說明指導之法定義務，自無從認為被告李仲容、陳建州構成
    民法第184條第1項前段之侵權行為。被告李仲容、陳建州各
    自既均不構成侵權行為，自無從構成民法第185條共同侵權
    行為，被告中連公司亦無庸依民法第188條第1項連帶負責。
    從而，原告依侵權行為之法律關係請求被告連帶賠償
    878,000元，及自起訴狀繕本送達翌日起至清償日止，按年
    息5％計算之利息，為無理由，不應准許。
五、債務不履行部分
        原告主張被告中連公司違反勞動契約之附隨義務，應依
    民法第227條第1項依關於給付不能之規定予以賠償，亦係以
    被告李仲容明知原告退休後欲繼續經營貨運業務，竟未對原
    告詳為說明，擅自為原告申請老年給付等情為據，然查：
  1.本件老年給付之申請係出自原告之真意，並非他人擅自為原
    告申請，已如前開四、5.所述。
  2.次查，所謂附隨義務，係指為履行給付義務或保護當事人人
    身或財產上利益，於契約發展過程基於誠信原則而生之義務
    ，包括協力義務以輔助實現債權人之給付利益（最高法院98
    年度台上字第78號判決參照），是以附隨義務之有無，應以
    誠信原則為準，判斷是否應課以債務人此一義務。經查，勞
    工保險條例及相關法規中均無老年給付之請領僅得由雇主代
    為之規定，顯見老年給付之請領亦非僅得經由雇主提出申請
    ，勞工亦得自行檢具文件直接向勞工保險局提出申請，是以
    並非雇主若不協助，勞工即無法或甚難請領老年給付之情況
    。再者，是否請領老年給付、請領何種老年給付較為有利，
    依員工各自之生涯規劃、現實需求、價值判斷而異，並無絕
    對之利弊，自應由員工個人自行決定，雇主不應亦無從置喙
    。又，於員工投保勞工保險之過程中，雇主固有配合行政作
    業之必要，然對於員工退休後，依其生涯規劃應否請領老年
    給付一節，涉及對個別員工退休規劃之認知、勞工法規之專
    業知識，以及將個案事實適用後之價值取捨，早已逾越行政
    作業之範疇，進入法律專業諮詢之領域。以兩造間之利益衡
    平而言，老年給付之請領與否係原告自己之權利，與原告切
    身相關，原告亦無任何不能自行申辦之情況，原告審慎維護
    自身權益要屬責無旁貸，縱原告自身專業不足，亦應自行尋
    求主管機關或專業人士協助；反觀被告中連公司僅為原告之
    雇主，其與原告勞動契約之主要權利義務為勞務提供與報酬
    給付，附隨義務之範圍亦應係基於職務通常必須之照顧、保
    護範圍，至於退休生活如何安排、選擇何種保險給付較為有
    利，顯已逾越上開附隨義務之可能範圍，無論自何種法規，
    均無從推衍出被告中連公司須具備勞工法規專業，主動提供
    原告勞工法規諮詢，並謹慎關注原告退休生涯規劃之義務。
    是以本於誠信原則，亦不容原告對自身權益相關事項輕忽草
    率在先，而強加被告中連公司以時時注意原告生涯規劃，備
    妥勞工法規專業人士而主動為原告規劃最有利之老年給付請
    領方式之義務。從而，原告主張被告中連公司有因應原告之
    退休規劃，對原告詳加說明老年給付請領事宜之附隨義務云
    云，要屬無稽。
  3.被告中連公司既無原告所稱之附隨義務，從而，原告以被告
    中連公司違反附隨義務，構成債務不履行，依民法第227條
    第1項請求被告中連公司賠償878,000元，及自起訴狀繕本送
    達翌日起至清償日止，按年息5％計算之利息，亦屬無據。
六、綜上，原告依侵權行為、債務不履行之法律關係，請求被告
    連帶賠償878,000元，及自起訴狀繕本送達翌日起至清償日
    止，按年息5％計算之利息，為無理由，應予駁回。原告受
    敗訴判決，其假執行之聲請即失所依據，應併予駁回。
七、因本案事證已臻明確，兩造其餘主張陳述及所提之證據，均
    毋庸再予審酌，附此敘明。
八、據上論斷：原告之訴為無理由，並依民事訴訟法第七十八條
    判決如主文。
中    華    民    國    99    年    9     月    6     日
                    勞工法庭    法  官  陳怡雯
以上正本係照原本作成。
如對本判決上訴，須於判決送達後20日內向本院提出上訴狀。如
委任律師提起上訴者，應一併繳納上訴審裁判費。
中    華    民    國    99    年    9     月    6     日
                                書記官  鄭美華

司法院資訊處製作；財團法人民間司法改革基金會備份。
